【裁判字號】    92,上易,405
【裁判日期】    920902
【裁判案由】    損害賠償
【裁判全文】
臺灣高等法院民事判決                            九十二年度上易字第四０五號
    上  訴  人  乙○○
    訴訟代理人  楊進興律師
    被上 訴 人  甲○○
    訴訟代理人  楊景超律師
右當事人間損害賠償事件，上訴人對於中華民國九十二年三月二十一日臺灣臺北地方
法院九十一年度訴字第三三七０號第一審判決提起上訴，經本院於九十二年八月十九
日言詞辯論終結，本院判決如左：
    主      文
原判決關於命上訴人給付超過新台幣陸拾萬元及自九十一年三月七日起至清償日止，
按年息百分之五計算之利息部分，及該部分假執行之宣告，暨訴訟費用之裁判決均廢
棄。
右開廢棄部分，被上訴人在第一審之訴及假執行之聲請均駁回。
其餘上訴駁回。
第一、第二審訴訟費用由上訴人負擔二分之一，餘由被上訴人負擔。
    事實及理由
一、被上訴人起訴主張上訴人於八十九年八月一日起承租被上訴人所有房屋即台北縣
    新店市○○路六十巷五十五弄一七四號一至三樓全棟（下簡稱系爭房屋），租賃
    期限一年；於租期屆滿時又訂立契約續租一年，即九十年八月一日起至九十一年
    七月三十一日止。詎前開出租房屋因上訴人之過失於九十一年三月六日下午發生
    火災致毀損，被上訴人多次請求上訴人將房屋回復原狀，上訴人均藉詞拖延置之
    不理，被上訴人發存證信函催告上訴人限期將房屋回復原狀，上訴人逾期仍不為
    回復，因兩造所簽訂之租賃契約第十一條約定「乙方（即上訴人）應以善良管理
    人之注意使用房屋，除因天災地變等不可抗拒之情形外，因乙方之過失致房屋毀
    損，應負損害賠償之責」，上開約定承租人就輕過失之失火亦應負責，而該約定
    並未違背強制或禁止之規定，故特約仍屬有效，上訴人於系爭房屋內存放化學藥
    品並因而引發火災，可認有違保管租賃物應盡之善良管理人義務，自應負賠償責
    任，縱如上訴人辯稱係因熬煮中藥，瓦斯管和爐具接頭處脫落，搶救不及所致，
    因上訴人自承瓦斯爐具等物為其所有，則仍有維護此等物品使用上安全之責，其
    疏於保養維護此等物品，因而致生火災，仍應歸責於上訴人。而賠償方法，原則
    上應為回復原狀，如經債權人定相當期限催告後，逾期不為回復時，債權人得請
    求以金錢賠償其損害，被上訴人所有房屋，預估回復原狀費用為新台幣（下同）
    一百五十八萬三千八百七十五元及租金損失四萬元，扣除保險理賠三十三萬六千
    九百九十一元，及抵銷押租金二萬二千元後，被上訴人請求一百二十六萬四千八
    百八十四元，於法有據，惟為節省鑑定損害費用、勞力、時間等，兩造同意以六
    十萬元為本事件之理賠金額。（被上訴人原請求上訴人賠償房屋修復費用及租金
    合計一百六十二萬三千八百七十五元，因已獲理賠三十三萬六千九百九十一元，
    另同意上訴人以押租金二萬二千元對被上訴人請求租金部分為抵銷，扣除前述部
    分後，合計為一百二十六萬四千八百八十四元）。並聲明上訴駁回。
二、上訴人則以本件事故完全係意外，火災係因使用桶裝瓦斯熬煮中藥時，瓦斯管和
    爐具接頭處脫落，上訴人在旁搶救不及所致，事先無法預防，且已盡應有之注意
    義務，上訴人並無過失或重大過失，亦有九十一年度社偵字第一三七一號不起訴
    處分書可稽，並非上訴人使用化學藥品作實驗不慎引發火災；又民法第四百三十
    四條既為同法四百三十二條之特別規定，而系爭租約第十一條又未言明失火亦須
    負善良管理人注意義務，故應解為不排除民法第四百三十四條之適用，被上訴人
    對上訴人是否有重大過失致失火應負舉證責任。而台北縣政府消防局火災原因調
    查報告書關於起火點之推測有所謬誤，將電子實驗書誤為化學實驗書，熬煮中藥
    玻璃瓶誤為實驗加溫用瓶子，存放染整用之染料誤為化學液體藥物，致作成不排
    除化學物品引燃之可能性較高，且該報告書僅係「研判」而得之結論，均為臆測
    ，並無實證，自不得採為證據。縱令上訴人應負擔賠償，修復費用至多三、四十
    萬元，業經保險公司委請長威保險公證人有限公司就其損失額實施鑑定結果為三
    十三萬六千九百九十一元，被上訴人對此亦已同意並簽具接受書，然被上訴人假
    藉修復大翻新老舊房屋，虛增修復費用，且被上訴人所提估價單所列項目亦有重
    複之情形，如刪除翻新部分，以被上訴人所獲保險理賠已足，被上訴人實際並無
    損失；另上訴人尚有押租金二萬二千元，主張以此與被上訴人請求賠償租金部分
    為抵銷，惟為節省勞費，如上訴人就火災之發生有重大過失，應負損害賠償責任
    ，同意本事件之損害賠償金額為六十萬元等語資為抗辯。並聲明(一)原判決廢棄。
    (二)被上訴人在第一審之訴駁回。
三、被上訴人主張上訴人於八十九年八月一日起承租被上訴人所有之系爭房屋，租賃
    期限一年；於租期屆滿時又訂立契約續租一年，即九十年八月一日起至九十一年
    七月三十一日止，系爭房屋於九十一年三月六日發生火災，現場廚房之瓦斯爐具
    為上訴人所有等情，業據其提出建物所有權狀、房屋租賃契約書、建物登記謄本
    及火災證明書等件影本（見原審卷第九至十二頁、第四一頁、第十四頁）在卷可
    稽，且為上訴人所不爭執，自堪信此部分主張為真實。
四、被上訴人復主張系爭房屋遭焚毀，係上訴人過失所致，上訴人應負損害賠償責任
    等語，上訴人則以前詞置辯，經查：系爭房屋發生火災之事故原因，依台北縣消
    防局勘查現場後所作成之火災原因調查報告書（見本院卷第四六頁反面）載明：
    系爭房屋一樓燒黑最為嚴重，系爭房屋東側靠窗戶下方所放置木櫃前物品燒碳，
    木櫃木板正面燒碳較木櫃內側嚴重，位於木櫃前方地板磁磚一處經高溫燃燒，地
    磚嚴重破裂痕跡，磁磚破裂處並有深褐色殘留疑是化學液體藥，木櫃前方磁磚燒
    裂處發現有燒破碎裂玻璃瓶，．．，檢視該處地板上方水泥橫樑水泥嚴重剝落，
    上方天花板木條以內側燒燬最為嚴重，樓地板亦完全變色，故火災起火處，為一
    樓東側放置木櫃前方附近處，本案起火原因經排除電氣設備、電線短路、廚房瓦
    斯爐使用不慎、遺留火種（煙蒂．．）等因素，不排除因化工原料（容器）不慎
    引燃之可能性較高，因現場火勢燃燒猛烈現場物品燒毀碳化嚴重，又經現場射水
    搶救部分證物已遭破壞，僅存殘留液體化學藥物等語，佐諸被上訴人於火災現場
    二樓抽屜發現多張購買化學藥品單據，有估價單七張影本（見原審卷第五八至五
    九頁）為證，及證人即第一化工原料股份有限公司經理陳鴻年於原審到庭證稱，
    上訴人從三、四年前持續到店裡購買實驗用藥，因上訴人對化學藥品很在行，有
    時會問些技術上的問題，故對上訴人印象深刻；系爭估價單六張係其字跡，估價
    單上印章為公司章，公司門市有十二個員工在賣等語（見原審卷第九十五至九十
    六頁），足證係上訴人購買化學藥品，而於一樓東側放置木櫃前方附近處為化學
    實驗，因不慎致生火災，上訴人雖抗辯火災係因使用桶裝瓦斯熬煮中藥時，瓦斯
    管和爐具接頭處脫落，上訴人在旁搶救不及所致，否認購買估價單所寫之化學藥
    品云云，並提出臺灣台北地方法院檢察署九十一年度社偵字第一三七一號不起訴
    處分書（見本院卷第二十二至二三頁）為證，惟按刑事訴訟所調查之證據，及刑
    事訴訟判決所認定之事實，並非當然有拘束民事訴訟之效力（參照最高法院四十
    三年台上字第九五號判例），是本件民事訴訟自得依自行調查證據所得之心證為
    相異認定（參照最高法院五十年台上字第八七二號判例），觀之前揭火災原因調
    查報告書所載五火災原因之研判(一)起火處研判：(5)「檢視廚房內部牆壁磁磚、廚
    具並無經猛烈火勢燃燒過痕跡，瓦斯爐上鍋子亦無因煮食食物燒燬變形現象，瓦
    斯爐上方天花板燒燬木條並未受到嚴重燒碳、樓地板亦無變色情形」、(6)「檢視
    廚房門板火災發生當時因是呈關閉狀，由門板內外兩面燃燒後顯示廚房內側面無
    嚴重燒碳情形，靠近外側則明顯嚴重燒碳由火流燃燒方向顯示廚房並未起火燃燒
    ，火勢因是由放置木櫃前方地板附近處往西側方向燃燒」（見本院卷第四六頁反
    面），若如上訴人所言係於廚房熬煮中藥不慎所致，則廚房內部應為燒燬最為嚴
    重之處，且由廚房內部往外延燒，始合常理，絕非如調查報告所載前述廚房內部
    燃燒不嚴重情形，故上訴人抗辯顯與事實不符而不足採，前揭不起訴處分書所載
    ，尚難為有利於上訴人之認定。上訴人另抗辯台北縣政府消防局火災原因調查報
    告書關於起火點之推測有所謬誤，將電子實驗書誤為化學實驗書，熬煮中藥玻璃
    瓶誤為實驗加溫用瓶子，存放染整用之染料誤為化學液體藥物，致作成不排除化
    學物品引燃之可能性較高，並提出基本電子實習書皮封面、內頁影本（見本院卷
    第八七至八九頁）為證。惟前揭火災調查報告已經排除其他火災發生之可能事故
    原因，詳述如前，雖誤引基本電子實習書為化學實驗書，綜觀火災原因之研判，
    仍不影響所為之認定，上訴人復未就其他主張舉證以實其說，所辯尚難採信。
五、按承租人應以善良管理人之注意，保管租賃物，承租人違反前項義務，致租賃物
    毀損、滅失者，負損害賠償責任；租賃物因承租人之重大過失，致失火而毀損、
    滅失者，承租人對於出租人負損害賠償責任。民法第四百三十二條、第四百三十
    四條第一項分別定有明文。又按承租人應以善良管理人之注意保管租賃物，如違
    反此項義務，致租賃物毀損滅失者，應負損害賠償責任，固為民法第四百三十二
    條所明定，惟租賃物因承租人失火而毀損滅失者，同法第四百三十四條既已減輕
    承租人之注意義務，而以承租人有重大過失為其賠償責任發生之要件，出租人即
    不得仍依承租人應如何保管租賃物之一般規定，向承租人為損害賠償之請求（最
    高法院三十年上字第七二一號判例意旨參照）。故欲令承租人就失火應負善良管
    理人或一般人注意義務，排除民法第四百三十四條重大過失責任，自須另以特約
    約定之，依兩造所簽訂之租賃契約第十一條固載明：「乙方（即上訴人）應以善
    良管理人之注意使用房屋，除因天災地變等不可抗拒之情形外，因乙方（即上訴
    人）之過失致房屋毀損，應負損害賠償之責。」等語，惟此僅係定型化契約書內
    對民法第四百三十二條所為重申之約定，兩造又未另以特約約定承租人就輕過失
    之失火亦應負責，自仍有民法第四百三十四條之適用，應以承租人有重大過失為
    其賠償責任發生之要件。被上訴人主張上訴人違反系爭租賃契約所定之善良管理
    人注意義務，對系爭房屋因火災所造成之損害即應負責賠償云云，自有誤會。
六、次按租賃物因承租人失火而毀損滅失者，以承租人有重大過失為限，始對出租人
    負損害賠償責任，民法第四百三十四條已有特別規定；該條所謂重大過失，係指
    顯然欠缺普通人應盡之注意而言，承租人之失火，縱因欠缺善良管理人之注意所
    致，而於普通人應盡之注意無欠缺者，不得謂有重大過失，最高法院廿二年上字
    第二五五八號判例意旨可資參照，故出租人因租賃標的物失火毀損，請求承租人
    賠償損害者，尚須證明承租人因重大過失而失火。最高法院八十七年度上字第一
    三一七號判決足資參照。又按物品本應依其特性而為妥適使用及保存，若為具有
    易燃性之高危險性物品，則應置於有完善防護措施之特定場所，如：實驗室，而
    不宜存放於一般住宅或建築物，為一般人所週知之事實。上訴人在系爭房屋內存
    放化學物品並因而引發火災已如前述，且依兩造所簽訂之租賃契約第十條亦約定
    ：「房屋不得供非法使用或存放危險物品影響公共安全。」，則揆諸前揭說明，
    上訴人顯已違反普通人之注意義務而有重大過失，對系爭房屋因火災所造成之損
    害，即應負責賠償。
七、被上訴人原起訴請求上訴人賠償一百二十六萬四千八百八十四元（房屋修復費用
    及租金合計一百六十二萬三千八百七十五元，嗣扣除保險公司已獲理賠之三十三
    萬六千九百九十一元，另同意上訴人以押租金二萬二千元對被上訴人請求租金部
    分為抵銷，扣除前述部分後，合計為一百二十六萬四千八百八十四元），並提出
    估價單影本（見原審卷第十七至十九頁）為證，嗣兩造於本院合意以六十萬元為
    本件損害金額，不再審酌各項損害、修繕之折舊或非必要費用、租金利益損害、
    押租金退還及保險金已經理賠等細目之扣抵（見本院卷第八一頁），故被上訴人
    請求上訴人應給付六十萬元為有理由，應予准許。
八、從而，被上訴人依據兩造間之租賃契約，請求上訴人應給付被上訴人六十萬元，
    及依民法第二百十四條、第二百十三條第二項之規定，請求上訴人給付自損害發
    生時即事故發生之翌日九十一年三月七日起至清償日止按年息百分之五計算之法
    定遲延利息，即無不合，應予照准。逾此部分之請求為無理由，應予駁回。原審
    就超過上開應准許部分，為上訴人敗訴之判決，並為假執行之宣告，自有未洽，
    上訴意旨就此部分指摘原判決不當，求予廢棄，為有理由。至於上開應准許部分
    ，原審判命上訴人給付，並為假執行之宣告，理由雖有不同，惟結果並無二致。
    上訴意旨就此部分仍執陳詞指摘原判決不當，求予廢棄改判，為無理由，應駁回
    其上訴。
九、兩造其餘攻擊防禦方法，於本判決之結果不生影響，爰不一一論述，附此敘明。
十、據上論結，本件上訴為一部有理由，一部無理由，依民事訴訟法第四百四十九條
    第二項、第四百五十條、第七十九條但書，判決如主文。
中      華      民      國    九十二    年      九      月      二      日
                                民事第十五庭
                                    審判長法  官  劉  靜  嫻
                                          法  官  陳  昆  煇
                                          法  官  李  錦  美
正本係照原本作成。
不得上訴。
中      華      民      國    九十二    年      九      月      三      日
                                          書記官  明  祖  全


司法院資訊處製作；財團法人民間司法改革基金會備份。
